【裁判字號】    97,交抗,430
【裁判日期】    970807
【裁判案由】    聲明異議
【裁判全文】
臺灣高等法院高雄分院刑事裁定         97年度交抗字第430號
抗  告  人  高雄市政府交通局
代  表  人  王國材
受  處分人  甲○○
上列抗告人因違反道路交通管理處罰條例聲明異議案件，不服臺
灣高雄地方法院中華民國97年7 月4 日裁定（97年度交聲字第14
49號），提起抗告，本院裁定如下：
    主  文
抗告駁回。
    理  由
一、抗告意旨略以：(一)按行政罰法第27條第1 項規定：「行政罰
    之裁處權，因3 年期間之經過而消滅。」，第2 項規定：「
    前項期間自違反行政法上義務之行為終了時起算。」；另按
    同法第45條第1 項規定：「本法施行前違反行政法上義務之
    行為應受處罰而未經裁處，於本法施行後裁處者，除第15、
    16 、 第18條第2 項、第20條及第22條規定外，均適用之」
    ，第2 項規定：「前項行政罰之裁處權時效，自本法施行之
    日起算」，且揆諸本條（即行政罰法第45條）之立法意旨，
    係採不溯既往原則，是於該法施行前違反行政法上義務之行
    為應受處罰而未經裁處者，裁處權時效自該法施行之日起算
    ，準此，本件係於87年8 月10日舉發交通違規，為95年2 月
    5 日行政罰法施行前違規行為，未經裁處，依該法第45條第
    2 項規定，裁處權之3 年時效，應自95年2 月5 日起算，本
    案嗣於97年6 月18日行政罰法施行後始由本局裁決，依行政
    罰法第45條第2 項規定，本件所為之裁罰，尚未逾法定之3
    年時效期間。(二)次按行政執行法第7 條第1 項規定：「行政
    執行，自處分、裁定確定之日或其他依法令負有義務經通知
    限期履行之文書所定期間屆滿之日起，5 年內未經執行者，
    不再執行；其於5 年期間屆滿前已開始執行者，仍得繼續執
    行。」。按「公法上之請求權，除法律有特別規定外，因5
    年間不行使而消滅」、「行為後法律或自治條例有變更者，
    適用行政機關最初裁處時之法律或自治條例。但裁處前之法
    律或自治條例有利於受處罰者，適用最有利於受處罰者之規
    定。」行政程序法第131 條第1 項及行政罰法第5 條雖定有
    明文，惟查道路交通管理處罰條例就裁處權時效並無特別規
    定，是以有關道路交通管理處罰條例案件之裁處權時效，悉
    依行政罰法第45條第2 項之規定辦理。查行政罰法第45條第
    1 項過渡條款之訂定，除考量法律不溯既往原則及保障人權
    等因素外，並兼顧法安定性原則及「實體從舊、程序從新」
    原則，故其僅對於本法施行後，縱原裁罰處分因行政救濟撤
    銷，僅係在法律規範上該裁罰處分即失其效力，而本件處分
    機關並未在行政罰法施行前作成裁處，符合行政罰法第45條
    第1 項規定所指「本法施行前違反行政法上義務之行為應受
    處罰而未經裁處，於本法施行後裁處者」，自應適用同法第
    45條第2 項規定，是以，本件裁罰顯然未逾時效，自無權利
    當然消滅之理。綜上所述，本局依法於97年6 月18日高市交
    裁字第裁00-000000 號裁決書所為之裁處時效，並無不當，
    請撤銷原審不罰之裁定，而為適法之裁定。
二、按時效制度不僅與人民權利義務有重大關係，且其目的在於
    尊重既存之事實狀態，及維持法律秩序之安定，與公益有關
    ，須逕由法律明定，自不得授權行政機關衡情以命令訂定或
    由行政機關依職權以命令訂之；在法律未明定前，應類推適
    用關於請求權消滅時效期間之規定。至於時效中斷及不完成
    ，於相關法律未有規定前，亦應類推適用民法之相關條文（
    司法院88年1月29日大法官釋字第474號解釋理由書參照）。
    而86年1 月22日修正、86年3 月1 日施行之道路交通管理處
    罰條例第90條既規定：「違反本條例之行為，自行為成立之
    日起，為有連續或繼續之狀態者，自行為終了之日起，逾3
    個月不得舉發，但汽車肇事致人受傷或死亡案件，因肇事責
    任不明，已送鑑定者，其期間自鑑定終結之日起算」，既未
    就裁罰時效設有規定，依上開大法官會議解釋意旨，在行政
    罰法未公佈施行前，自應類推相關法律規定。而公法上之請
    求權，除法律另有特別規定外，因5 年間不行使而消滅，行
    政程序法第131 條第1 項定有明文，此雖係有關公法上請求
    權時效，與違反行政法義務所生之裁處權無涉，惟於行政罰
    法公布生效前，如裁處權之時效已消滅時，亦得類推適用。
三、次按95年2 月5 日起生效施行之行政罰法第27條固規定：「
    行政罰之裁處權因3 年期間之經過而消滅。前項期間自違反
    行政法上義務之行為終了時起算，但行為之結果發生在後者
    ，自該結果發生起算」，惟同法第45條則規定：「本法施行
    前違反行政法上義務行為應受處罰而未經裁處，於本法施行
    後裁處者，除第15條、第16條、第18條第2 項、第20條及第
    22條規定外，均適用之。前項行政罰之裁處權時效，自本法
    施行之日起算」，而行政罰法係於95年2 月5 日施行，是行
    政罰法第45條之規範目的，主要是為處理過渡時期之裁罰時
    效問題，而行政罰法第45條第2 項又係同法第27條第2 項之
    特別規定，準此，對於在行政罰法施行前尚未符合上揭行政
    程序法第131 條規定罹於時效之裁罰，自應適用行政罰法第
    45條第2 項之規定「自本法施行之日起算」，亦即自95年2
    月5 日起算3 年之時效期間，直至98年2 月5 日前均得依法
    裁罰。換言之，對於在行政罰法施行前已逾5 年以上之違規
    行為仍未裁罰者，即應類推適用行政程序法第131 條第1 項
    規定，不得再予裁罰。蓋行政行為應受法律及一般法律原則
    之拘束，且應以誠實信用之方法為之，並應保護人民正當合
    理之信賴；為行政程序法第4 條、第8 條所明定。又行政行
    為應以誠實信用之方法為之，及需符合信賴保護原則，更為
    學者及實務所肯認，而行政程序法之規定為以上原則之明文
    化，為法律所揭示之行政程序保障原則，乃行政法理上具有
    憲法位階之法律原則，行政機關作出之行政行為，無論於行
    政程序法制定施行前或施行後，均應一體適用。且所謂誠實
    信用原則，係在具體權利義務關係，依正義公平方法，確定
    並實現權利之內容，避免一方犧牲他方利益以圖利自己，應
    以權利人及義務人雙方利益為衡量依據，並應考察權利義務
    之社會上作用，於具體事實妥善運用之方法。公路監理主管
    機關長期怠於對交通違規行為作成裁決，不但使裁處權長久
    處於懸而未決狀態，且致使違規人遭受處罰機關突襲性之行
    政裁罰，因此蒙受重大之不利益，顯已違反人民對於交通裁
    罰制度之合理信賴，亦與誠實信用原則有悖，且違反情節重
    大。況處罰機關長時間延宕而未作出裁決，或裁決後遲未執
    行，如人民對於違規事實有所爭執，往往亦因時隔久遠，致
    未能立即提出有利之證據，實影響其權益甚鉅。故處分機關
    長時間怠於執行交通裁罰處分之不利益，應責由其自行承擔
    ，並無轉嫁由人民承受之理。
四、本件受處分人在橋上紅線違規停車係於87年8 月10日，依前
    於開說明，受處分人該違規行為之裁罰時效，早已因處分機
    關怠為裁處而告消滅，不因嗣後別有行政罰法之公布、施行
    有異。原處分機關漏未斟酌時效相關規定，遲於97年6 月18
    日始遽為前開裁處，其客觀上並無不能裁決及送達之事由，
    竟經過相當期間仍無所為，其原因究竟為何？已難對外合理
    說明，更足以使行為人相信行政機關已經不再裁罰，是抗告
    人在本案情形已發失權之效果。原審法院認為受處分人之異
    議有理由，因而將原處分機關之裁處予以撤銷，並諭知受處
    分人不罰，經核尚無違誤。抗告人仍執陳詞提起抗告，指摘
    原裁定不當，並無理由，應予駁回。
據上論斷，應依道路交通案件處理辦法第26條，刑事訴訟法第41
2 條，裁定如主文。
中    華    民    國    97    年    8     月    7     日
                  刑事第三庭    審判長法  官   周賢銳
                                      法  官   黃仁松
                                      法  官   黃憲文
以上正本證明與原本無異。
不得再抗告。
中    華    民    國    97    年    8     月    7     日
                                      書記官   施耀程


司法院資訊處製作；財團法人民間司法改革基金會備份。
